【裁判字號】    99,消債抗,120
【裁判日期】    990928
【裁判案由】    聲明異議(消債)
【裁判全文】
臺灣板橋地方法院民事裁定           99年度消債抗字第120號
抗  告  人
即  債務人  甲○○
代  理  人  劉宏邈律師
相  對  人
即  債權人  國泰世華商業銀行股份有限公司
法定代理人  乙○○
相  對  人
即  債權人  萬泰商業銀行股份有限公司
法定代理人  丁○○
代  理  人  丙○○
上列抗告人與相對人間消費者債務清理事件，抗告人不服本院民
國99年5 月31日99年度執事聲字第180 號裁定，提起抗告，本院
合議庭裁定如下：
    主    文
抗告駁回。
抗告程序費用由抗告人負擔。
    理    由
壹、程序部分：
    查本院99年度執事聲字第180號原審裁定，於民國99年5月31
    日裁定廢棄原司法事務官更生方案認可裁定後，僅送達於聲
    明異議之債權人，漏未送達於債務人甲○○即行發回，迨至
    99年7月15日原司法事務官更審重為調查訊問時，債務人甲
    ○○到場始知悉原更生方案認可裁定已遭廢棄，債務人甲○
    ○因而於99年7月26日即具狀提起抗告，原審始於99年8月3
    日送達上開廢棄裁定予債務人之事實，已據本院核閱99年度
    執事聲字第180號、99司度司執消債更更字第3號卷宗屬實，
    並有抗告人即債務人甲○○民事抗告狀上本院收狀戳日期在
    卷可憑。按提起抗告應於裁定送達後十日之不變期間內為之
    ，但送達前之抗告亦有效力，消費者債務清理法第15條準用
    民事訴訟法第487條著有明文，則本件抗告人之抗告並未逾
    期，仍屬合法，先予敘明。
貳、實體部分：
一、本件原裁定廢棄意旨略以：如將抗告人配偶房屋貸款支出視
    為相當租金之費用，則該筆房屋貸款支出應屬債務人之必要
    生活費之一，則承上所述，上開更生方案中，債務人之必要
    生活費應係新台幣（以下同）16,028元（6,549＋9,479＝
    16,028），顯已逾臺北縣98年度每人每月最低生活費標準
    10,792元，對於債權人而言，尚難認公允。是異議人等就此
    部分所為之上開異議意旨，尚非無據。且此部分非但影響債
    務人之還款金額與成數，更攸關債務人是否有盡最大努力還
    款之誠意，自有詳加調查之必要。原審未察及此，逕認債務
    人所提更生方案之條件公允而予以認可，尚有未洽。異議意
    旨指摘原裁定不當，求予廢棄，為有理由等語，而廢棄原裁
    定。
二、抗告意旨則略以：查原裁定認債務人之必要生活費應係
    16,028元，顯已逾臺北縣98年度每人每月最低生活費標準
    10,792元，對於債權人而言，尚難認公允云云。惟依最高行
    政法院93年度判字第747號判決所闡示，所謂最低生活費用
    ，乃依社會救助法第4條第3項之規定，係由中央、直轄市主
    管機關參照中央主計機關所公布當地區最近一年平均每人消
    費支出60%所訂定，其目的係為供直轄市、縣（市）主管機
    關審核申請社會救助者是否符合同條第1項所謂之低收入戶
    所得申請生活扶助之程度，依同法第10條、第11條之規定，
    係由直轄市、縣（市）主管機關派員調查申請人家庭環境、
    經濟狀況等項目後核定，且其所得受領之現金給付亦由中央
    、直轄市主管機關依收入差別訂定之，從而最低生活費標準
    並非低收入戶實際生活扶助之金額。易言之，債務人更生方
    案中所提生活必要支出之金額，自不宜一蓋僅以前揭最低生
    活費為度，仍須考量各債務人實際生活所需，始與更生程序
    係為謀債務人經濟生活重建之目的無違。而抗告人之每月生
    活必要支出為16,028元，雖略高於內政部所公佈之99年度每
    人每月最低生活費用10,792元，惟此金額乃作為認定是否為
    低收入戶應予補助之標準，事實上依行政院主計處所公佈97
    年度臺北縣平均每人月消費支出為18,358元（平均消費支出
    751,211平均每戶人數3.4112=18,358元），亦高於抗告
    人主張之每月生活必要支出，是抗告人主張16,028元顯屬合
    理適當，抗告人實無逾一般人生活程度且無任何浪費、奢侈
    之情事，故原裁定據以認定抗告人未盡力撙節支出，以盡最
    大清償能力，其認事用法自有重大違誤，因而請求廢棄原裁
    定等語。
三、按消費者債務清理條例之制定，乃為使負債務之消費者依該
    條例所定程序清理其債務，以調整其與債權人及其他利害關
    係人之權利義務關係，保障債權人之公平受償，謀求消費者
    經濟生活之更生，進而健全社會經濟之發展，除有第63條所
    定之情形外，法院得斟酌裁量認可更生方案。而於債務人有
    薪資、執行業務所得或其他固定收入之情形下，依該條例第
    64條之規定，在除有該條第2 項所定之情形外，法院如認更
    生方案之條件公允者，即得不經債權人會議可決，逕依債務
    人之聲請或依職權以裁定認可更生方案；是以如無該條例第
    63條第1 項或第64條第2 項情形，法院自得斟酌債務人之資
    力狀況、債務人所提更生方案之還款成數及是否有浪費之情
    事、債務人實際生活上有無特殊困難等情狀而為更生方案之
    條件是否為公允之審認，進而裁量是否認可該更生方案。
四、次按消費者債務清理條例之立法目的，係為使不幸陷入經濟
    困境之人得以清理債務、重建生活，並在清理過程中能保有
    符合人性尊嚴之最低生活，而非維持債務人過去慣常之寬逸
    生活，是債務人基本生活費用支出之數額，不應由債務人恣
    意為主張。經查：
    (一)抗告人主張內政部所公佈之99年度每人每月最低生活費用
      10,792元，係作為認定是否為低收入戶應予補助之標準，
      不應以該標準判斷債務人實際生活所需，抗告人主張之每
      月生活必要支出為16,028元，已低於依行政院主計處公佈
      97年度臺北縣平均每人月消費支出18,358元，自屬合理適
      當云云。惟查行政院主計處公布最近一年平均每人消費支
      出金額，乃係行政院主計處就台灣地區家庭抽樣訪問調查
      所得出之家庭收支調查結果，再換算為平均每人每年消費
      支出金額，是其平均金額，其理想值乃係中等收支家庭每
      人每年之消費支出現況，抗告人既已負債大於資產甚多，
      無法清償債務，本應較一般正常支付清償債務之人更節約
      支出，並了解自身債務係肇因於過度奢侈、浪費之生活所
      致，且抗告人於開始債務清理程序後，即應學習簡樸生活
      ，自不得以一般中等收支家庭之人通常生活程度據為其更
      生後之生活標準，否則更生及清算程序將成為債務人揮霍
      無度致負債累累，無法清理債務後，卻仍得享受有與其他
      勤勉工作，節制消費，努力支付清償債務之一般中等收支
      家庭同樣寬裕之生活水準消費支出，寧非事理之平，自難
      謂公允。從而，抗告人謂依行政院主計處所公佈97年度臺
      北縣平均每人月消費支出為18,358元，可資比照適用其必
      要之基本生活費用支出云云，自不足採。
    (二)抗告人主張每月薪資所得為40,650元，加計假日兼職計程
      車收入7,000元，每月約有47,650元之收入，而主張之更
      生方案還款條件，扣除每月必要支出費用24,028元，每月
      清償金額為23,622元（00000000000＝23622），有其提
      出之彰化銀行存摺封面及內頁影本、財產及收入狀況報告
      書在卷可稽（見本院98年度執消債更字第9號卷）。抗告
      人主張其每月除須支出個人實際生活所需9,479元（即膳
      食交通費5,000元、與配偶分擔水電費957元、網路通信費
      1,022元、家庭雜支2,500元），已與內政部所公佈之99年
      度每人每月最低生活費用10,792元相當外，另有雙親扶養
      費3000元及與配偶分擔一幼女之扶養費5,000元，且尚需
      與配偶平均負擔房貸13,098元（即每人分擔6,549元）等
      情。惟查：
    (1)抗告人父母之扶養費3,000元部分：抗告人原主張係由其
      兄長負擔，且於其98年8月24日之陳報狀內，並未陳報主
      張須負擔其父母之扶養費。但於98年12月4日陳報狀內卻
      突然主張其兄長因不景氣影響，收入減少，故要求抗告人
      負擔云云，則何以於更生程序進行中短短不到4個月，抗
      告人即突然主張須負擔父母扶養費？其原因為何，並未見
      抗告人提出任何證據證明之，且抗告人父母是否係陷於不
      能維持生活之情形，有無受抗告人扶養之必要？亦未見調
      查說明之，原司法事務官徒憑抗告人片面主張，即認抗告
      人有支出其父母扶養費之必要，顯有理由不備之情形。
    (2)負擔房貸支出6,549元部分：經查該房屋係抗告人之配偶
      田佳鑫所有，亦據抗告人陳明，並有其提出之財政部臺灣
      省北區國稅財產歸屬資料清單附卷可參（見本院97年度消
      債更字第578號第38頁）。該不動產既非抗告人所有，抗
      告人亦非支借房貸之債務人，依法自無負擔房貸之義務。
      況抗告人明知其自身尚有鉅額債務未清償之情事，竟優先
      選擇資助配偶所購置資產，姑且不論該行為是否屬於消費
      者債務清理條例第20條第1項之行為而得撤銷，僅就其減
      少資產之情事觀之，抗告人實無異將配偶應自行負擔之債
      務歸於己身，嗣後再以更生為手段圖謀債務減免清償之利
      益，如此無異於由抗告人之債權銀行承擔抗告人配偶之房
      貸債務，且一面藉其配偶名義繳納房貸取得相當價值房地
      資產，一面卻藉此減免大量債務，任由債權人負擔其債權
      損失，亦顯非事理之平，難認公允。而抗告人既主張其配
      偶現既因負債而於95年與銀行公會成立協商，每月仍續應
      支付協商金額16,662元等情，則抗告人配偶既未依消費者
      債務清理條例規定與債權人成立自用住宅借款特別條款之
      更生方案，抗告人夫妻既均已不能清償債務，有無出售該
      房地以清償部分債務，而以租屋方式俾能減少相關費用支
      出之必要？則該房貸支出部分是否係屬必要生活費用支出
      即屬未明，亦有待釐清。
五、從而，抗告人所提出之更生方案，其有無支出父母之扶養費
    3,000元及分擔房貸支出6,549元之必要，仍屬未明，此乃影
    響抗告人能否再提高每月清償金額，事關債權人權益重大及
    更生方案條件是否公允，原司法事務官未行調查說明，即逕
    予認可抗告人更生方案，自有未洽。原審裁定以原更生方案
    難認條件公允而廢棄本院司法事務官依職權認可更生方案之
    裁定，核無違誤，抗告意旨指摘原裁定不當，求予廢棄原審
    裁定，為無理由，自應予駁回。
六、據上論結，本件抗告為無理由，並依消費者債務清理條例第
    11 條第2項、第15條，民事訴訟法第495條之1第1項、第449
    條第1項、第95條、第78條，裁定如主文。
中    華    民    國    99    年    9     月    28   日
                    民事第二庭  審判長法  官  陳麗玲
                                      法  官  連士綱
                                      法  官  朱耀平
上列正本證明與原本無異
本裁定不得再為抗告
中    華    民    國    99    年    9     月    28   日
                                      書記官  林珊慧

司法院資訊處製作；財團法人民間司法改革基金會備份。
